【裁判字號】    91,上更(一),330
【裁判日期】    920319
【裁判案由】    毒品危害防制條例
【裁判全文】
臺灣高等法院臺中分院刑事判決                九十一年度上更(一)字第三三○號
    上  訴  人
    即  被  告  甲○○
    選任辯護人  楊玉珍
右上訴人因毒品危害防制條例案件，不服臺灣臺中地方法院八十九年度訴字第五一八
號中華民國八十九年五月十一日第一審判決（起訴案號：臺灣臺中地方法院檢察署八
十八年度偵字第一六二八一號），提起上訴，經最高法院發回更審，本院判決如左：
      主  文
原判決撤銷。
甲○○共同販賣第一級毒品，未遂，處有期徒刑拾年，併科罰金新台幣參拾萬元，罰
金如易服勞役，以罰金總額與六個月之日數比例折算。附表編號一、二、四、五所示
之毒品，沒收銷燬之；編號三、六至十一所示之物，均沒收。
      事  實
一、甲○○與黃慰誌（已於民國八十八年七月二十九日死亡，經台灣臺中地方法院檢
    察署檢察官處分不起訴）為同居關係。初由黃慰誌與不詳姓名之人分別於民國（
    下同）八十八年六月十七日十四時、同年月二十三日十五時許、同年七月一日十
    四時許，在台中縣烏日鄉○○街八十七號附近，連續三次販賣第一級毒品海洛因
    及第二級毒品安非他命予徐源聰及其綽號「阿輝」之友人施用，每次交易價格約
    新台幣（下同）一萬二千元。嗣台中縣警察局豐原分局警員於八十八年七月五日
    （公訴人誤載為八十八年七月六日），在台中縣后里鄉○○路二三三巷一弄十五
    號徐源聰住處，查獲徐源聰持有毒品海洛因及安非他命等物，經徐源聰供稱其與
    黃慰誌係使用0000－000000號呼叫器留下代號六六六，黃慰誌即回電
    約定交易地點、毒品之價格及數量，並派人騎機車或開車送貨之方式交易毒品。
    警員為追查黃慰誌販毒犯行，乃於八十八年七月六日十時三十分許，由徐源聰在
    台中縣警察局豐原分局合作派出所內，以徐源聰使用之0000－000000
    號行動電話聯繫黃慰誌購買毒品海洛因及安非他命，警員隨即偕同徐源聰趕赴約
    定交易地點台中縣烏日鄉○○街八十七號前埋伏。而黃慰誌與徐源聰談妥毒品交
    易後，甲○○竟與黃慰誌基於共同意圖營利之犯意聯絡，由甲○○騎其姊卓美玲
    所有之ＯＢＨ－六四八號機車（未扣案）前去送貨。迨至同日中午十二時五分許
    ，甲○○依約前來上開交易地點時，經徐源聰依先前與黃慰誌約定之機車車號及
    顏色等特徵指認後為警逮捕，並自甲○○騎用之機車把手附掛之塑膠袋內，扣得
    藏置在空飲料鋁箔包內之海洛因及安非他命等物（詳如附表編號１至３所示）；
    嗣警員又依該機車行李箱內之水電繳款單據上所載地址，前往台中市○○區○○
    路四十五巷十八弄十五號黃慰誌與甲○○之租居處，扣得黃慰誌所有，亦將供販
    賣毒品所用如附表編號４至所示之物。
二、案經台中縣警察局豐原分局報請台灣台中地方法院檢察署檢察官偵查起訴。
      理  由
一、訊據上訴人即被告甲○○ (以下簡稱上訴人 )矢口否認有何右揭共同販賣第一級
    毒品毒品海洛因及第二級毒品安非他命之犯行，辯稱：伊前此雖曾與黃慰誌同居
    並生一子黃彥荏，但因黃慰誌吸毒屢勸不改，伊又痛恨毒品，遂攜子返回彰化田
    中，僅於平日帶子探望，亦未曾進入黃慰誌個人所使用之房間，故根本就不知黃
    慰誌有販賣毒品之事，案發當天，黃慰誌以身體不適為由，臨時囑伊代為送貨，
    伊不知所攜帶的飲料鋁箔包內裝有毒品云云。
二、惟查：
  (一)、本件經警查扣藏置在空飲料鋁箔包內之海洛因及安非他命，如附表編號一、二
      所示之白色粉末及結晶體，在台中市○○區○○路四十五巷十八弄十五號扣得
      如附表四、五所示之白色粉末及結晶體，經送鑑驗結果，確為如附表所載之毒
      品海洛因或安非他命無誤，此有法務部調查局八十八年八月十日（88）陸字第
      八八一六七三二○、00000000號鑑定通知書二紙，及內政部警政署刑
      事警察局八十八年八月十七日刑鑑字第六七○二二號鑑驗知書一紙，附於偵查
      卷可稽(見偵查卷第一○六頁、一二十四頁)。
  (二)、警員在台中市○○區○○路四十五巷十八弄十五號黃慰誌租居處，查獲黃慰誌
      所有如附表四至十一所示之毒品及販毒所用器具，其毒品為數甚鉅，販毒所用
      器具齊備（詳如附表四至十一所示），此有各該物品扣案為證。又該等查扣物
      都在上開黃慰誌租住處之二樓查到，該樓層好像沒有任何隔間，東西也不是放
      在很隱密的地方，一下子即找到，因二樓沒有其他櫃子或其他雜物等情，亦據
      查獲該等扣押物之警員馬富華於本次更審審理時到庭結證綦詳，而黃慰誌於偵
      查中亦已供承確有販賣毒品不虛。上訴人既自承與黃慰誌同居並生一子黃彥荏
      ，查獲時亦攜子前往該處住居，則對其夫黃慰誌擁有顯而可見之上開大量毒品
      與販毒工具，自無不知之理？再查上訴人為警查獲時所載送之如附表編號一、
      二所示毒品，係藏置在空飲料鋁箔包內，再與另二個相同品牌之飲料鋁箔包同
      置於塑膠袋內作為偽裝，此業據查獲上訴人之警員馬富華於原審證述明確，且
      有該空飲料鋁箔包一個（如附表編號三）扣案佐證。上訴人既不諱言伊與黃慰
      誌均非販賣飲料之人，而證人徐源聰與被告或黃慰誌又非親非故，則上訴人對
      其夫黃慰誌無緣無故要其自台中市○○區○○路四十五巷十八弄十五號送交三
      個鋁箔包飲料到台中縣烏日鄉○○街八十七號附近路邊給徐源聰，豈會不知其
      目的？而如依馬富華警員於本次更審所稱二地相距約僅二、三分鐘之車程距離
      ，則徐源聰本即可逕至黃慰誌住處取用飲料，何須上訴人大費週章騎車去會合
      而僅係送交三瓶飲料？又馬富華警員於本次更審亦證稱：我們攔到她（上訴人
      ）後問她從何處來，她原說她從彰化來，我們說不可能（因電話聯絡在現場會
      面不到十多分鐘），後來我們將她的椅墊打開，在該椅墊內有一張電費單，該
      電費單地址為黃慰誌所住之處所，我們取電費單時，被告（上訴人）還將電費
      單搶過去並塞到嘴裡，我們同事將電費單從她口裡取出，查看該電費單之住址
      ，我們再去搜索該電費單上之處所等情，則上訴人所載送之鋁箔包裝飲料如無
      問題，上訴人豈會謊稱來處，又見警取得足以發現其行蹤住處之電費單時即急
      欲搶回毀掉？由是，參以上訴人知悉黃慰誌持有大量毒品與販毒所用之工具，
      衡諸常情，於黃慰誌要其將內藏有毒品之鋁箔包飲料送交予來電之徐源聰時，
      自當知悉飲料內藏有毒品，並即是要藉由送鋁箔包裝飲料之掩護將該毒品送交
      予購毒之徐源聰無疑。再按上訴人所載送之飲料內之毒品，分別海洛因淨重
      18.63公克，安非他命驗餘淨重共75.57公克，數量不少，價值更非貲，而上訴
      人及黃慰誌與徐源聰又非親非故，且政府又嚴刑峻法大力取締毒品，則其自當
      知黃慰誌不可能無償贈送或同價轉讓該等毒品予徐源聰而無利得之情形，從而
      ，上訴人應係基於與黃慰誌意圖營利共同販賣毒品之目的而送交該毒品予徐源
      聰，灼然甚明。
  (三)、上訴人自承與黃慰誌同居並生一子黃彥荏，並自案發至本院前審均不否認前開
      台中市○○區○○路四十五巷十八弄十五號為其與黃慰誌同居之處所 (見偵查
      卷第二十頁反面)，雖上訴人於本院前審時提出黃彥荏在彰化縣員林鎮○○路
      四七三號之戶籍謄本，用以證明黃彥荏居住在黃木村（黃慰誌之父）戶內，因
      此其亦與黃彥荏同在員林居住，並未與黃慰誌同居於台中上開處所，但查黃慰
      誌亦同樣係在該戶設籍，案發時實際上卻是租居於台中市○○區○○路四十五
      巷十八弄十五號，此有卷附之該戶籍謄本佐證。因此，上訴人欲以該戶籍登記
      事項，證明伊已攜子返回彰化，案發時未與黃慰誌同居，實不足採。又上訴人
      另提出黃慰誌之長子黃彥皓（係黃慰誌與他人所生）就讀彰化縣員林鎮靜修國
      小之在學證明書乙紙，欲證明伊係在彰化居住，同時照顧黃慰誌之兩名幼子（
      黃彥皓、黃彥荏），未與黃慰誌在台中同居。然黃彥皓係黃慰誌與他人（陳漂
      香）所生，亦同樣是登記在前開黃木村（黃慰誌之父）戶內，與祖父黃木村、
      祖母黃賴彩美共同生活（同上戶籍謄本所載），而上訴人係另設籍於彰化縣田
      中鎮，豈能僅以一紙非上訴人親生子之黃彥皓的在學證明書，證明上訴人未與
      黃慰誌在台中同居？同理於本次更審時黃慰誌之母黃賴彩美雖亦證稱上訴人係
      與其住於員林，然上訴人既未與黃慰誌正式結婚甚而連戶籍均未遷入黃慰誌之
      母黃賴彩美戶內，衡情豈會不與黃慰誌同住一處反而自行帶幼子住於黃慰誌
      之母處？況如前段所述，縱上訴人非與黃慰誌長期同居於該處，但其既不否認
      本件查獲時確係攜子前往上開黃慰誌租居處住居，則其對黃慰誌擁有顯而可見
      之上開大量毒品與販毒工具，本即無諉為不知之理，因之，黃彥荏之設籍於員
      林、黃彥皓之在學證明書及黃賴彩美之證詞，即均不能據為上訴人有利之認定
      。而上訴人既係黃慰誌同居女友，並為其生有一子，則黃慰誌生前於警詢與檢
      察官供稱上訴人不知情云云，衡諸常情，應係迴護之詞，亦不足採為上訴人有
      利之證憑。
 (四)、至證人徐源聰於前審作證雖附和稱：以前向黃慰誌買毒品三次，都是當面「
       我交錢」、「他交貨」，這次他說人不舒服，託人交貨，我問是否將錢交那
       人？他說不用，錢以後再收，且當時我扣腳鐐，過往的人仍可看到，警員亦
       在場，上訴人看到我騎過還再折返，車速很慢，沒有驚慌加速逃離云云。上
       訴人並據此辯稱：因伊不知飲料鋁箔包內裝有毒品，所以看到徐源聰被扣腳
       鐐，警員在場，伊仍騎過還再折返，倘上訴人知悉係販毒，何未畏罪情虛？
       且此次交易，異於往常，未約好當場收取貨款，可見黃慰誌有意對伊隱瞞云
       云。然姑且勿論證人徐源聰先前從無「他說人不舒服，託人交貨」、「錢以
       後再收」之說，所證述是否真實，頗值得懷疑，尤其警方既以埋伏方式辦案
       ，自無如上公然露出破碇之可能，上訴人當時又係在「警員就追上去：：：
       被攔下來」（見證人徐源聰於前審作證時供述）之情形下被逮，並無見警員
       在場仍然從容交付之事實，要難遽為有利於上訴人之認定。綜上所述，上訴
       人有與黃慰誌共同販賣第一級毒品，惟未及完成交易即為警逮捕，事證極為
       明確。上訴人否認犯罪，所辯不知攜帶之飲料鋁箔包內裝有毒品各節，顯係
       圖卸刑責之飾詞，不足採信，其犯行堪以認定。
三、按海洛因、安非他命分別為毒品危害防制條例第二條第二項第一、二款所規定之
    第一、二級毒品。證人徐源聰係偽稱欲向上訴人購買毒品海洛因及安非他命，雖
    其無實際購買毒品之真意，但上訴人既有販賣毒品之故意，且依約攜帶毒品海洛
    因及安非他命前往約定地點交付，即已著手實施販毒之行為，惟徐源聰原無買受
    該毒品之意思，其虛與上訴人買賣毒品意在協助警察辦案，以求人贓俱獲，故形
    式上被告與徐源聰已談好欲買賣毒品海洛因及安非他命，但因警察埋伏在側，伺
  機逮捕，事實上其二人不能真正完成買賣毒品之行為，故核上訴人所為，係犯毒
    品危害防制條例第四條第五項、第一項、第二項之販賣第一、二級毒品未遂罪（
    最高法院八十五年度第四次刑事庭會議決議紀錄參照）。其販賣前持有海洛因、
    安非他命之低度行為，為販賣之高度行為所吸收，不另論罪。上訴人與黃慰誌二
    人間，有犯意聯絡及行為分擔，應論以共同正犯。其以一販賣行為，同時觸犯販
    賣第一級毒品未遂及販賣第二級毒品未遂二罪名，為想像競合犯，應依刑法第五
    十五條規定從一重之販賣第一級毒品未遂罪處斷。公訴人認上訴人所犯二罪係數
    罪而應分論併罰，尚有未洽。又上訴人已著手於販賣毒品之實行而不遂，為未遂
    犯，應依刑法第二十六條前段規定減輕其刑。原審因而對上訴人論罪科刑，固非
    無見，惟查前開販賣第一、二級毒品罪係以行為人有營利之目的，而販入或賣出
    第一、二級毒品或二者兼而有之者為構成要件，是原判決未就上訴人與黃慰誌有
    共同營利之目的而出賣第一、二級毒品，於事實欄內載明並於理由內論敘，自有
    未洽，又原判決於據上論結欄應引用毒品危害防制條例第四條第五項引用同條
    第四項，及未引用刑法第二十八條之規定，亦有未合，故上訴人猶執前詞，提起
    上訴否認犯行固無足取，但原判決既有前開可議，仍應由本院予以撤銷改判，爰
    審酌上訴人素行及其犯罪之動機、手段，只販賣一次未得逞，但因販賣而持有之
    海洛因及安非他命數量不少，販賣毒品對他人身心及整體社會安全危害不少、惡
    性非輕，犯罪後又未能坦承犯行等一切情狀，判處如主文第二項所示之刑，併科
    罰金部分並諭知易服勞役之折算標準。扣案如附表編號一、二、四、五所示之物
    分別為第一級或第二級毒品，應依毒品危害防制條例第十八條第一項諭知沒收並
    銷燬（編號四、五部分雖無證據證明與上訴人所犯之販賣毒品未遂罪有關，但因
    係屬毒品且檢察官原認為係上訴人與黃慰誌共同販賣之物而聲請宣告沒收銷燬，
    故本院在此亦一併宣告沒收銷燬），如附表編號三、六至十一所示之物，係共犯
    黃慰誌所有，供與上訴人販賣毒品所用之物，亦應依同條第十九條第一項予以宣
    告沒收。至上訴人所騎用之ＯＢＨ—六四八號機車係其姊卓美玲所有，有車籍作
    業系統查詢認可資料可憑，故不予宣告沒收，併此敘明。
四、公訴意旨另以：上訴人曾與黃慰誌先後於八十八年六月十七日十四時許、同年月
    二十三日十五時許、同年七月一日十四時許，在台中縣烏日鄉○○街八十七號前
    ，共同連續販賣海洛因及安非他命予徐源聰（及綽號「阿輝」之友人）共三次（
    詳見起訴書之附表所示），因認上訴人上述行為亦涉犯毒品危害防制條例第四條
    第一項之販賣第一級毒品罪嫌、同條第二項之販賣第二級毒品罪嫌，且與前開論
    罪科刑部份有連續犯之判上一罪關係云云。
 (一)、惟按犯罪事實應依證據認定之，無證據不得推定其犯罪事實；又不能證明上訴
     人犯罪者，應諭知無罪之判決，此為刑事訴訟法第一百五十四條、第三百零一
     條第一項分別所明定。而認定不利於上訴人之事實，須依積極證據，苟積極證
     據不足為不利於上訴人事實之認定時，即應為有利於上訴人之認定，更不必有
     何有利之證據；且認定犯罪事實所憑之證據，雖不以直接證據為限，間接證據
     亦包括在內，然而無論直接或間接證據，其為訴訟上之證明，須於通常一般之
     人均不致有所懷疑，而得確信為真實之程度者，始得據為有罪之認定；再事實
     之認定，應憑證據，如未能發現相當證據，或證據不足以證明，自不能以推測
     或擬制之方法，以為裁判之基礎。最高法院三十年上字第八一六號、七十六年
     台上字第四九八六號、四十年台上字第八六號復分別著有判例可資參照。
 (二)、公訴人認上訴人甲○○涉有上述犯行，無非係以上訴人於徐源聰及綽號「阿輝
     」之人向黃慰誌購買海洛因及安非他命時，確曾送貨一次之事實，迭據徐源聰
     於警訊及檢察官偵訊時指證不移；及甲○○騎機車攜帶毒品至台中縣烏日鄉○
     ○街八十七號現場時，係經徐源聰之指認，埋伏之台中縣警察局豐原分局合作
     派出所警員始上前拘捕甲○○，證人徐源聰既能明確指認甲○○為送貨之人而
     由警員予以逮捕，足見徐源聰證稱甲○○曾送貨一次之證詞與事實相符，且徐
     源聰既能指認甲○○，甲○○辯稱不認識徐源聰云云，自無足採等為其論據。
     但訊據上訴人甲○○對其被訴上述犯行，始終堅決否認，辯稱：伊不認識徐源
     聰，徐源聰與黃慰誌該三次毒品交易，伊完全不知情等語。
 (三)、經查：證人徐源聰於八十八年七月五日為警查獲其施用毒品時，向警員供稱毒
     品是向綽號「金董」男子（即黃慰誌）購買（見附於原審卷第六十七頁之徐源
     聰第二次警訊筆錄），警員因而由徐源聰所提供之聯話電話及聯絡方式查獲甲
     ○○及黃慰誌，而黃慰誌於警訊時亦坦承先前確曾販賣毒品予徐源聰，從而徐
     源聰所述先前曾向黃慰誌購買毒品等語，固堪採信。惟徐源聰對上訴人甲○○
     如何參與前揭三次販毒行為，於八十七年七月六日警員查獲甲○○及黃慰誌後
     之警訊時證稱：「（問：你陪綽號阿輝之朋友向甲○○購買幾次毒品？）有三
     次」、「（問：三次購買毒品時間？地點？為何）第一次八十八年六月十七日
     十四時許，第二次八十八年六月二十三日十五時許，第三次八十八年七月一日
     十四時許，都是在台中縣烏日鄉○○街八十七號前交易的」（見偵查卷第二十
     三頁正面）；嗣於偵查中亦供稱：之前載「阿輝」向黃慰誌他們買時，甲○○
     有送過一次，伊有看到（見偵查卷第一一八頁正面）；及至原審則供證：伊不
     認識甲○○，黃慰誌有告訴伊送貨之機車車牌及顏色，伊看到藍色機車騎過去
     且看到車牌，就點頭，警員就追過去；伊是認機車顏色及車牌，不是因先前向
     甲○○買過而對她有印象才能指認等語（見原審卷第十九頁、六十頁及反面）
     。其先後證述之情節未儘一致，正確性已有可議。而公訴人以徐源聰能指認甲
     ○○為送貨（指毒品）之人，因而認甲○○先前確曾送貨一次，此論據固符常
     情，然徐源聰既於原審陳明因黃慰誌事前曾告知機車顏色及車號，因而可確認
     騎該機車之甲○○即為送貨之人等情，此亦非全然無據。
 (四)、再參以曾向黃慰誌購買毒品之證人王依婷於偵查中證稱：甲○○並非送毒品之
     女子（檢察官提示甲○○之照片供其辨認），是另一人陪黃慰誌來送貨（見偵
     查卷第一一八頁反面）等語，可知除上訴人甲○○外，應尚有其他女子與黃慰
     誌共同販毒，則先前與徐源聰交易毒品之人，即非必就是上訴人甲○○。
 (五)、綜上所述，本件既存有上述諸多可疑之處，且又查無更確切之積極證據足以證
     明上訴人參與該三次販賣毒品犯行，依罪疑唯輕之證據法則，自應為有利於上
     訴人之認定，本應諭知上訴人無罪。但此不能證明上訴人犯罪部分，因公訴人
     認與前開判決有罪部分，有連續犯之裁判上一罪關係，依審判不可分原則，故
     無庸另為上訴人無罪之諭知。
據上論斷，應依刑事訴訟法第三百六十九條第一項前段、第三百六十四條、第二百九
十九條第一項前段，毒品危害防制條例第四條第五項、第一項、第二項、第十八條第
一項前段、第十九條第一項，刑法第十一條前段、第二十八條、第二十六條前段、第
五十五條、第四十二條第三項，罰金罰緩提高標準條例第二條，判決如主文。
本案經檢察官乙○○到庭執行職務。
中      華      民      國     九十二     年      三      月    十九    日
                                   臺灣高等法院臺中分院刑事第七庭
                                         審判長法  官  林  榮  龍
                                               法  官  黃  日  隆
                                               法  官  江  錫  麟
右正本證明與原本無異。
如不服本判決應於收受送達後十日內向本院提出上訴書狀，其未敘述上訴之理由者並
得於提起上訴後十日內向本院補提理由書（均須按他造當事人之人數附繕本）。
                                               書記官  陳  美  利
中      華      民      國    九十二     年      三       月    二十    日
附錄論罪科刑法條：
毒品危害防制條例第四條第一項：
製造、運輸、販賣第一級毒品者，處死刑或無期徒刑；處無期徒刑者，得併科新臺幣
一千萬元以下罰金。
第二項：
製造、運輸、販賣第二級毒品者，處無期徒刑或七年以有期徒刑，得併科新臺幣七百
萬元以下罰金。
第五項：
前四項之未遂犯罰之。
                                                                        Ｆ
附表：
┌──┬────────────┬───┬───────────────┐
│編號│扣  押  物  品  名  稱  │數  量│  查      獲      地      點  │
├──┼────────────┼───┼───────────────┤
│ 一 │海洛因（淨重18.63公克） │一  包│台中縣烏日鄉○○街八十七號前  │
│    │                        │      │  （即約定交易地點）          │
├──┼────────────┼───┼───────────────┤
│ 二 │安非他命（驗餘淨重共    │二  包│同  右                        │
│    │  75.57 公克）          │      │                              │
├──┼────────────┼───┼───────────────┤
│ 三 │空鋁箔包                │一  只│同  右                        │
├──┼────────────┼───┼───────────────┤
│ 四 │海洛因                  │九  包│台中市○○區○○路四十五巷十  │
│    │（淨重共96.55公克）  │      │八弄十五號（即黃慰誌與甲○○  │
│    │                        │      │之租居處）                    │
├──┼────────────┼───┼───────────────┤
│ 五 │安非他命（驗餘淨重共    │二十九│同  右                        │
│    │  1085.84公克）         │包    │                              │
├──┼────────────┼───┼───────────────┤
│ 六 │電子秤                  │一  台│同  右                        │
├──┼────────────┼───┼───────────────┤
│ 七 │研磨機                  │一  部│同  右                        │
├──┼────────────┼───┼───────────────┤
│ 八 │銅模                    │一  具│同  右                        │
├──┼────────────┼───┼───────────────┤
│ 九 │膠帶                    │四  捲│同  右                        │
├──┼────────────┼───┼───────────────┤
│ 十 │夾鏈袋                  │一  包│同  右                        │
├──┼────────────┼───┼───────────────┤
│十一│空鋁箔包                │二  只│同  右                        │
└──┴────────────┴───┴───────────────┘
                                                                      Ｆ


司法院資訊處製作；財團法人民間司法改革基金會備份。
